臺灣花蓮地方法院刑事判決　　　　　　　　96年度訴字第82號
公　訴　人　臺灣花蓮地方法院檢察署檢察官
被　　　告　丙○○
選任辯護人　陳正忠律師
被　　　告　丁○○
選任辯護人　曾泰源律師
上列被告因行使偽造文書案件，經檢察官提起公訴（95年度偵續
二字第6號），本院判決如下：
    主  文
丙○○、丁○○均無罪。
    理  由
一、公訴意旨略以：被告丙○○及丁○○因需資金周轉，惟渠等
    債信不良，遂請求友人即告訴人乙○○以其名義，於86 年6
    月25日，向華南商業銀行花蓮分行（下稱花蓮分行）申辦新
    台幣（下同）1100萬元短期擔保貸款，雙方並於授信約定書
    中第14條之「個別商議條款」約定：「為便於嗣後立約人與
    該銀行之一切受（授）信往來，立約人茲同意，除另有約定
    外，憑後列留存印鑑式樣蓋（簽）於受（授）信契據，即生
    效力」，並由被告丙○○保管告訴人於花蓮分行所開立之帳
    戶印鑑、存摺等資料。渠等順利取得花蓮分行核撥給告訴人
    之1100萬元後，仍無法應付資金缺口，遂共同基於行使偽造
    私文書之犯意，未經告訴人之同意、委託或授權，先行與不
    知情之花蓮分行經理林清次洽談再以告訴人名義增貸短期信
    用貸款150萬元，徵得其同意並經花蓮分行86年12月5日授信
    小組決議通過後，渠等旋於同年12月18日，擅自委由姓名年
    籍不詳者，刻製告訴人之印章1枚，蓋用於花蓮分行150萬元
    短期信用貸款之授信申請書申請人欄上，並偽造告訴人之簽
    名於該欄位，復以告訴人名義填寫該申請書而偽造該份私文
    書，再於同日，持向花蓮分行不知情之經辦人員楊文章申辦
    而行使之，繼而以告訴人名義簽寫該 150萬元之借據，交給
    楊文章而行使之，以完成申貸手續，致生損害於告訴人及銀
    行放款之正確性。嗣經銀行撥款後，渠等因經濟狀況仍未改
    善，未能如期繳款，經銀行向告訴人催繳欠款始知上情，因
    認被告二人涉犯刑法第216條、第210條之行使偽造私文書罪
    嫌云云。
二、按犯罪事實應依證據認定之，無證據不得認定犯罪事實；又
    不能證明被告犯罪者，應諭知無罪之判決，刑事訴訟法第15
    4條第2項、第301條第1項分別定有明文。次按告訴人之告訴
    ，係以使被告受刑事訴追為目的，是其陳述是否與事實相符
    ，仍應調查其他證據以資審認；又認定不利於被告之事實，
    須依積極證據，苟積極證據不足為不利於被告事實之認定時
    ，即應為有利於被告之認定，更不必有何有利之證據；再認
    定犯罪所憑之證據，雖不以直接之證據為限，間接證據亦包
    含在內，然而無論直接證據或間接證據，其為訴訟上之證明
    ，須於通常一般人均不致有所懷疑，而得確信其為真實之程
    度者，始得據為有罪之認定，倘其證明尚未達於此一程度，
    而有合理之懷疑存在時，事實審法院復已就其心證上理由予
    以闡述，敘明其無從為有罪之確信，因而為無罪之判決，尚
    不得任意指為違法。最高法院52年臺上字第1300號、30年上
    字第816號、76年臺上字第4986號分別著有判例可資參照。
三、公訴人認被告二人涉犯上揭行使偽造私文書罪嫌，無非以告
    訴人於偵查中之證述、被告二人於偵查之供述、證人楊文章
    、黎國棟於偵查中之證詞，以及卷附花蓮分行貸款1100萬元
    予告訴人之授權申請書、授信約定書、留存印鑑、花蓮分行
    貸款 150萬元予告訴人之授信申請書、借據、內政部警政署
    刑事警察局96年1月12日刑鑑字第960003679號鑑定書、花蓮
    分行92年4月4日（92）華花放字第 103號函為其論據。訊據
    被告二人均堅決否認有上開行使偽造私文書之犯行，被告丁○○辯稱：其僅為連帶保證人，並未偽造私文書等語；被告
    丙○○辯稱：其貸款 150萬元有經告訴人同意，並未偽造文
    書等語。經查：
    (一)證人楊文章於偵查中結證稱：借款人是乙○○，第 1次借
      1000多萬，第二次借150萬，第2次是我承辦，當時借款時
      ，告訴人是否有來，因時間太久，我記不起來，但，有關
      信用貸款事宜，均由當事人先行找本行經理或放款襄理，
      經他們初步審查後，認為可行，才交由經辦處理並簽請授
      信小組開會決議，本件應該是被告丁○○帶同告訴人到本
      分行來向經理或襄理要求信貸的情形，依正常情形本分行
      在處理信貸案例，一定是本人或關係人帶同本人前來請求
      信貸，經經理或襄理同意後所為，告訴人應該知道此事，
      本件授信會議於86年12月 5日召開，經決議同意告訴人之
      150 萬信用貸款，並由被告丁○○、楊秀玉作連帶保證人
      ，告訴人於同年月18日向本分行申請，本分行於同年月24
      日將貸款金額撥入告訴人設於本分行之帳戶內，該業務係
      由其經辦，被告丙○○沒有參與，他只是常與被告丁○○
      一同前來辦理業務，本件可以確定不是他辦理的，本件沒
      有經過對保手續，其核過印鑑章認無訛，就依授信小組決
      議，貸款給乙○○」等語（見臺灣花蓮地方法院檢察署92
      年偵字第2618號卷宗第98至99頁、第135至137頁）等語。
    (二)又證人即斯時擔任花蓮分行經理林清次於偵查中亦證稱：
      其於86年間擔任分行經理，本次授信會議為其所主持，本
      件告訴人確實有到本分行借款，經調閱之前銀行資料，回
      復印象確定告訴人本人有來申請借錢，但其他細節已不記
      得，本件為信用貸款，借款直接匯入告訴人帳戶，所以告
      訴人一定要親自向銀行申請，雖可以委託辦理，但本件並
      沒有委託書，所以申請書確定係告訴人本人申請等語，並
      有授信小組會議紀錄影本乙份在卷可參。
    (三)再花蓮分行92年4月4日（92）華花放字第 103號函雖記載
      ：「86年12月間，係採核對留存印鑑方式而無須再辦理對
      保」等字。證人黎國棟即華南銀行辦理本件對保承辦員於
      偵查中亦證稱：依86年 7月14日授信約定書第14條約定，
      該客戶（指告訴人）往後與本分行之相關貸款案，可憑原
      留印鑑即可辦理貸款授信，而不必另外辦理對保手續等語
      。然花蓮分行92年 2月18日（92）華花放字第47號函已載
      明：告訴人於86年12月親臨本分行申請短期放款 150萬元
      （見92年度偵字第2618號卷第81頁）。證人楊文章並於偵
      查中證述：上開兩份公文沒有分歧，華花放字第47號內所
      表示告訴人於86年12月間親臨本分行申請短期放款 150萬
      元之意思，即本分行辦理信貸的流程是本人或關係人帶同
      本人前來本分行找經理或放款襄理，經其初步審核同意後
      ，才交授信小組會議決議等語。是本件 150萬元之借款應
      係告訴人親自向花蓮分行申請，經花蓮分行核准後，因雙
      方已約定可憑原留印鑑辦理，故未再辦理對保手續而已。
    (四)另被告二人於偵查中均未坦承有行使偽造私文書之犯行。
      至卷附花蓮分行貸款1100萬元予告訴人之授權申請書、授
      信約定書、留存印鑑、花蓮分行貸款 150萬元予告訴人之
      授信申請書、借據及內政部警政署刑事警察局96年 1月12
      日刑鑑字第960003679號鑑定書，雖顯示貸款 1100萬元與
      150 萬元之授信申請書上告訴人之簽名並不相同，所蓋印
      章亦非同一印章。然由告訴人係親自向花蓮分行申請 150
      萬元之貸款乙節，可知告訴人已同意被告丙○○以其名義
      向花蓮分行借款 150萬元，是被告丙○○縱使於授信申請
      書上自行簽署告訴人姓名及蓋與原留印章不符之印章，亦
      不構成行使偽造私文書罪責。
四、綜上所述，本件既無積極確切之證據證明被告等有公訴人所
    指之行使偽造文書犯行，揆諸上開條文規定與判例說明，應
    為被告等無罪之諭知。
據上論斷，應依刑事訴訟法第301條第1項之規定，判決如主文。
本件經檢察官甲○○到庭執行職務。
中　　華　　民　　國　　96　　年　　6 　　月　　26　　日
　　　　　　　　　      臺灣花蓮地方法院刑事第一庭
                            審判長法　官  張 健 河
                                  法  官  吳 韻 馨
                                  法  官  李 世 華
上列正本證明與原本無異。
如對本判決不服，應於送達後10日內，向本院提出上訴狀（應抄
附繕本）告訴人或被害人如對於本判決不服者，應具備理由請求
檢察官上訴，其上訴期間之計算係以檢察官收受判決正本之日期
為準。
                                  書記官
中　　華　　民　　國　　96　　年　　6 　　月　　27　　日
